最高法院刑事判決　　　　　　九十六年度台上字第七六四二號
上　訴　人　甲○○
選任辯護人　賴玉山律師
　　　　　　楊瀚濤律師
　　　　　　邱佩芳律師
上列上訴人因常業詐欺案件，不服台灣高等法院高雄分院中華民
國九十六年三月八日第二審判決（九十五年度上易字第六四０號
，起訴案號：台灣高雄地方法院檢察署八十九年度偵字第二八五
七九號），提起上訴，本院判決如下：
    主  文
原判決撤銷，發回台灣高等法院高雄分院。
    理  由
原判決認定上訴人甲○○有如原判決事實欄所載之犯行，因而撤
銷第一審之科刑判決，改判仍論處上訴人共同以犯詐欺罪為常業
罪刑 （處有期徒刑三年）；固非無見。
惟查：（一）有罪之判決書，對被告有利之證據不採納者，應說
明其理由，為刑事訴訟法第三百十條第二款所明定。是事實審法
院應於審判期日就被告否認犯罪所為有利辯解事項與證據予以調
查，而於有罪判決理由內詳加說明論列，否則率行判決，即屬於
法有違。原判決事實認定：上訴人為不法詐騙集團之主謀，夥同
楊世明（綽號大胖）、林建成、羅文寶、劉紋成，共同基於常業
詐欺之犯意聯絡，先於民國八十九年十月十五日，在高雄縣鳳山
市○○街十一巷三十六號虛設「赤山春林蔬果運銷社」（下稱赤
山運銷社），由楊世明持羅文寶之證件，以羅文寶之名義承租該
社處所，並申請電話、申辦銀行、郵局存款帳戶，該社係由上訴
人出資及提供人頭支票，全部業務均由上訴人統籌負責。渠等行
騙之方式係由電話簿等資訊查得廠商資料聯絡後，依廠商寄送之
目錄，由楊世明自稱「羅文寶」或「羅文偉」，林建成自稱「林
家銘」或「羅文漢」，並與劉紋成均對外自稱為股東，而向不特
定之廠商訂貨。羅文寶負責該運銷社之現場事務，劉紋成另負責
載送貨物；待各廠商接洽人員陷於錯誤而送貨後，渠等即交付發
票人為「江得源」或「崇善洋林企業商行王世信」等人頭名義之
空頭支票，並即將詐得之貨物以75折等顯較市價為低之價格轉售
不特定人，該等人頭支票到期則均退票，藉此詐取不法利益，並
恃以為生，以之為常業。彼等以赤山運銷社名義，於原判決附表
一編號1、2、4、5號所示之時間及詐騙方式，向各廠商詐得如該
編號所示之財物。其後，因各空頭支票退票，甲○○等人為免事
跡敗露而遭查獲，遂基於同一犯意，於同年十二月五日，以同一
手法及分工，復夥同有犯意聯絡之陳四福，以羅文寶之名義承租
高雄縣燕巢鄉○○村○○路五十四號房屋，虛設「松林資材供應
中心」（下稱松林資材行），並共同於原判決附表一編號3及6至
10所示之時間及方式，向各該廠商詐得如該編號所示之財物等情
。理由說明無非依共同被告楊世明、羅文寶在法務部調查局高雄
縣調查站（下稱高雄縣調查站）詢問時之部分供詞及楊世明在審
理中不利上訴人之證詞，憑為認定上訴人有參與楊世明以赤山運
銷社、松林資材行名義詐欺廠商財物之犯行（見原判決正本第十
頁至第十三頁）。原判決理由並引用證人楊世明在高雄縣調查站
所供：「當時在赤山運銷社上班的人有上訴人在內」等語（見原
判決正本第十一頁）；作為認定上訴人參與本件之證據。惟依卷
內資料，同案被告陳四福、林建成、劉紋成在台灣高雄地方法院
審理渠等被訴詐欺案中，陳四福供稱：「（是否認識甲○○？）
不認識甲○○，認識楊世明，不認識羅文寶」；林建成供稱：「
（是否認識楊世明？）認識楊世明、陳四福，甲○○沒有聽過」
；劉紋成供稱：「（是否看過甲○○？）沒有」各等語（台灣高
雄地方法院九十一年度易字第三一三九號影印卷(一)第二二頁反面
、第二六頁、同案號影印卷(二)第五三頁）；陳四福嗣在本案審理
中復證稱：「（當時是否認識甲○○？）不認識；（是否見過甲
○○？）是在松林資材行被抓到的時候才看到他，之前沒有看過
」等語（見訴緝字卷第二一五頁）；證人即松林資材行會計陳盈
文在原審證稱：「（你有無在松林資材行看過甲○○？）沒有看
過；（在庭的被告甲○○有無將支票交給你作為松林資材行使用
？）沒有，我從來沒有看過他；（楊世明在松林資材行擔任何職
？）那時候應該是老闆」各等語（見上易字卷第九三頁、第九五
頁）。則楊世明上開不利上訴人之供詞是否屬實？上開證人陳四
福、林建成、劉紋成、陳盈文等人有利上訴人之證詞何以不足採
取？未據原判決敘明其取捨證據判斷之理由，自有理由不備之違
法。且依卷內資料，似無各廠商與上訴人接洽並指認上訴人參與
本件詐欺犯行之資料，則上訴人究竟有無參與本件詐欺犯罪？以
如何方式參與？究係同謀共犯抑或是實施共犯？均非無疑。原判
決未查明釐清，致此部分事實仍有不明，本院無從為適用法律當
否之判斷，自有調查職責未盡之違誤。（二）按累犯之成立以受
徒刑之執行完畢，或一部之執行而赦免後，五年內故意再犯有期
徒刑以上之罪者為要件，刑法第四十七條第一項定有明文。原判
決認定本件上訴人之犯罪時間為八十九年十月十五日至八十九年
十二月間；惟依卷附台灣高等法院被告全國前案紀錄表所載，上
訴人曾因犯詐欺罪刑，經台灣台北地方法院判決有期徒刑執行有
期徒刑十月，並經台灣高等法院於八十四年九月十二日駁回上訴
確定，嗣與其他案件合併定執行刑為有期徒刑一年二月，並於八
十五年一月五日執行完畢（見上易字卷第二四頁反面）；如果俱
屬無訛，上訴人於八十九年十月間再犯本罪，依刑法第四十七條
第一項規定，似為累犯，原判決未論以累犯，並依法加重其刑，
有不適用法則之違誤。（三）上訴人行為後，刑法部分條文已於
九十四年二月二日修正公布，並自九十五年七月一日起施行。原
判決論處上訴人修正前刑法第三百四十條以犯詐欺罪為常業罪刑
，惟其法定本刑中關於併科罰金刑最低額部分，依修正後刑法第
三十三條第五款規定為「罰金：新台幣一千元以上，以百元計算
之」，較舊法所定罰金最低額為「銀元一元以上」為重，經比較
新舊法之結果，自以修正前規定較有利於上訴人。乃原審於九十
六年九月五日判決時，就此部分未依刑法第二條第一項規定予以
比較新舊法之適用，亦有違誤。以上或為上訴意旨所指摘，或為
本院得依職權調查之事項，應認原判決有撤銷發回更審之原因。
另原判決敘明不另為無罪諭知部分，檢察官起訴認與撤銷部分有
裁判上一罪關係，基於審判不可分原則，應一併發回。
據上論結，應依刑事訴訟法第三百九十七條、第四百零一條，判
決如主文。
中　　華　　民　　國　九十六　年　 十二   月　二十八　日
                      最高法院刑事第十一庭
                          審判長法官  林　永　茂
                                法官  蘇　振　堂
                                法官  蕭　仰　歸
                                法官  何　菁　莪
                                法官  郭　毓　洲
      本件正本證明與原本無異
                                      書  記  官
中　　華　　民　　國　九十七　年　  一　  月　　三　　日
                                                      v
